【裁判字號】    98,消債抗,228
【裁判日期】    981030
【裁判案由】    更生事件
【裁判全文】
臺灣臺北地方法院民事裁定           98年度消債抗字第228號
抗  告  人  甲○○（原名高量雨.
上列抗告人因更生事件對於中華民國98年6月26日本院98年度消
債更字第275號裁定提起抗告，本院裁定如下：
    主  文
抗告駁回。
抗告程序費用新台幣壹仟元由抗告人負擔。
    理  由
一、本件抗告人抗告意旨略以：原審雖以抗告人每月平均薪資約
    為新台幣（下同）65,586元，扣除抗告人每月最低生活費用
    14,558 元後，足以負擔最大債權銀行所提出之每月39,652
    元之前置協商月付款云云。然抗告人除積欠銀行債務外，尚
    積欠互助會債務多達2,084,307元，縱抗告人勉為同意上開
    前置協商方案，但日後仍須面對互助會債務之強制執行扣薪
    1/3，面臨無法維持生活之窘境。又抗告人雖未與父親同住
    ，但不能因此認為抗告人即無支付扶養費用之必要；抗告人
    雖與兄長同住，但不就此認為抗告人無給付房租之必要；至
    於債務人之生活支出應視個別需要而定，原審以內政部所公
    告98年度台北市平均每人每月最低生活費14,558元，進而認
    定抗告人之必要支出數額，容有疑義。原審據此以為駁回理
    由，實令抗告人無法甘服，爰提起本件抗告，請求廢棄原裁
    定等語。
二、按債務人不能清償債務或有不能清償之虞者，得依本條例所
    定更生或清算程序，清理其債務，消費者債務清理條例（下
    稱本條例）第3條定有明文。又聲請更生或清算不合程式或
    不備其他要件者，法院應以裁定駁回之，但其情形可以補正
    者，法院應定期間先命補正，復為本條例第8條所明定。若
    最大債權銀行所提出之債務清償方案顯為債務人可負擔，僅
    因債務人拒不接受而協商不成立，導致無法依協商結果逐步
    清償其債務，應認為債務人並無不能清償債務之虞，僅自行
    選擇不清償債務，即不能認為符合本條例第3條之規定，其
    更生之聲請即無從認為合法，合先敘明。
三、經查，抗告人曾於98年2月18日向最大債權銀行美商花旗銀
    行申請進行消債條例前置協商，惟因抗告人以未能負擔銀行
    提出之每月繳納39,652元之協商條件，而致協商不成立，此
    有民國98年2月18日前置協商不成立通知書、美商花旗銀行
    陳報狀在卷可稽在卷可稽。查：
  (一)依抗告人所提薪資單計算，抗告人97年度薪資所得（含獎金
    ）共計838,412元，平均每月69,868元，原審計算僅65,586
    元，應屬誤算。又，依抗告人所提臺灣板橋地方法院執行命
    令所載（原審卷第14至15頁），抗告人所謂受法院強制執行
    扣薪，均為金融機構債權人執行扣薪，若抗告人可與最大債
    權銀行成立協商，則其可依協商方案還款，即無庸再受強制
    執行扣薪，是以協商還款額與強制執行扣薪二者不應重複計
    算，抗告人主張其薪資經扣薪1/3後，若再償還協商款項
    39,652元，餘額將不足維持生活云云，要無可採。
  (二)抗告人主張，寄居於兄長高志宗屋內，然因兩者並非同居共
    財之關係，故每月需支出6,000元之房租，然查，抗告人所
    提出之租賃契約（原審卷第38至40頁），僅有租賃始期，並
    無租賃終期，已與通常租賃有違。況且，抗告人自75年9月
    13日起即設籍於台北市○○區○○街208號5樓，此有戶籍謄
    本在卷可稽（原審卷第142頁），抗告人租賃房屋之地址為
    台北市○○區○○街210號4樓，兩者位於同一鄰里，門牌號
    碼僅差2號，顯然係隔壁房屋。再查，抗告人所租房屋係由
    抗告人長兄高志宗夫妻及子女共4人設籍其內，此有戶籍謄
    本在卷可考，而台北市○○區○○街208號5樓則為抗告人與
    其三哥高志豪2人設籍（原審卷第142至143頁）。抗告人
    既可於自75年9月13日起即設籍於台北市○○區○○街208
    號5樓，且同戶者亦為其胞兄高志豪，無論就與上班地點之
    距離、同戶者之狀況而言，均顯未劣於其所租房屋，甚至同
    戶人數反而較少，則抗告人有何必要捨其居住20餘年之戶籍
    地不居住，竟於其隔壁付費向大哥高志宗分租一間臥房居住
    ，顯然有違常情。再者，抗告人雖提出房屋之租賃契約及房
    租收付款明細表，但並未提出其確有繳款之證明（如匯款記
    錄等），難信屬實。況縱依租賃契約所載，抗告人亦僅須負
    擔水、電、瓦斯費用之1/4，並無其他應負擔費用之約定，
    抗告人於原審所提出之必要支出，竟將景後街210號4樓之水
    、電、天然氣費用全額及大樓管理費全部列入，顯然與租賃
    契約所載矛盾。且依抗告人所提出之單據計算，每月平均水
    費僅為260 元，電費為1182元，天然氣費用為745元，合計
    每月僅為2187元，顯低於抗告人主張之數額，是以抗告人主
    張其係向胞兄高志宗分租房屋每月有房租6000元及水電費
    2000元、瓦斯費800元、大樓管理費1500 元之支出云云，有
    違常情，無從採信；縱令屬實，亦因抗告人係捨戶籍地不住
    ，而以每月高達10,500元之代價（含房租及其主張因租賃而
    須負擔之水、電、瓦斯、大樓管理費）於戶籍地址隔壁租屋
    居住，徒增大筆開銷，並無實益，無從認為必要。
  (三)抗告人另主張其必要支出包含電信費1000元部份，然觀抗告
    人提出之單據，其中高志宗名義之行動電話費每月千餘元至
    2000 元左右不等，市內電話每月7、800元，既非抗告人名
    義之帳單，且縱依租賃抗告人亦無庸負擔，自不能列入抗告
    人之必要支出；至於抗告人所提出之單據顯示其每月行動電
    話費高達729元，抗告人既有大筆債務未能清償，自應撙節
    開支，盡量於市內電話基本費用範圍內支應，若有公事則自
    可以公司電話聯絡，抗告人竟然每月支出如此高額之3G行動
    電話費，甚至申裝來電答鈴，顯然無從認為必要。至於雜支
    及醫療費用4400元部分，抗告人所提出之醫療費用單據，其
    自97年11月至98年6月每月平均之醫療費用僅為743元，雜支
    僅檢附若干加油費用發票，惟抗告人所提出之財產歸戶資料
    並未記載其名下有車輛（原審卷第87頁），無從認為該加油
    費用與抗告人有何關連，是以此部份之開支亦無從採信。
  (四)又，抗告人主張其每月需支出父母扶養費5,000元，然依民
    法第1117條，直系血親尊親屬受扶養之權利，雖不以無謀生
    能力為要件，然仍以不能維持生活為限。抗告人所提出之戶
    籍謄本，僅能證明抗告人之父為民國22年出生、現年76歲，
    不能證明抗告人之父以其自身之財產、工作所得、過去積蓄
    或退休金等，仍有不能維持生活之狀況，更不能證明抗告人
    確有按月給付其父母5,000元扶養費之事實。況依民法第111
    5條第2項，負扶養義務者有數人而其親等同一時，應各依其
    經濟能力分擔義務，抗告人尚有兄長3人分擔扶養之責，而
    抗告人目前已無力清償自己負債，客觀上經濟能力並非優越
    ，抗告人之兄長若經濟能力優於抗告人，依法本應較抗告人
    負擔更高比例之扶養義務，是以此部分之主張亦無可採。
  (五)抗告人97年度平均月薪69,868元，已如前述。依此薪資，扣
    除每月39,652元之協商月付款後，尚有30,216元可供支配。
    抗告人所能證明之必要開支遠低於98年度臺北市平均每人每
    月最低生活費為14,558元，縱從寬以每月14,558元計算，扣
    除此部分基本生活費後，抗告人每月尚餘15,658元，足以支
    應抗告人所稱每月應支付民間合會債權人之15,000元而有餘
    ，顯然抗告人之收入足以負擔最大債權銀行所提出之清償方
    案。
  (六)綜上所述，最大債權銀行提出每月繳款39,652元之協商方案
    ，顯屬抗告人可負擔之方案，並無任何不合理之處。抗告人
    拒絕銀行所提顯可負擔之方案，致使前置協商不成立，逕行
    向本院聲請更生冀圖進一步降低還款，顯難認為抗告人業已
    誠實踐行前置協商程序而仍協商不成立，因而無法清償債務
    ，揆諸前開說明，不能認為其更生之聲請合法。原審裁定駁
    回抗告人更生之聲請，於法並無不合，抗告意旨指摘原裁定
    不當，求予廢棄另為裁定，為無理由，應予駁回。
五、據上論結，本件抗告為無理由，依消費者債務清理條例第15
    條，民事訴訟法第495條之1第1項、第449條第1項、第95條
    、第78條，裁定如主文。
中    華    民    國    98    年    10   月    30    日
                  民事第三庭  審判長法    官  丁蓓蓓
                                    法    官  黃明發
                                    法    官  陳怡雯
上為正本係照原本作成。
本裁定不得抗告。
中    華    民    國    98    年    10   月    30    日
                                    書 記 官  鄭美華


司法院資訊處製作；財團法人民間司法改革基金會備份。
